【裁判字號】    88,上訴,4737
【裁判日期】    890622
【裁判案由】    偽造文書等
【裁判全文】
臺灣高等法院刑事判決                          八十八年度上訴字第四七三七號
    上  訴  人
    即  被  告  丙○○
    選任辯護人  謝恩華
右上訴人因偽造文書等案件，不服臺灣士林地方法院八十八年度訴字第六四號，中華
民國八十八年九月十四日第一審判決（起訴案號：臺灣士林地方法院檢察署八十七年
度偵字第九四七七號）提起上訴，本院判決如左：
    主  文
原判決撤銷。
丙○○連續行使偽造私文書，足以生損害於公眾及他人，處有期徒刑壹年。
如附表所示偽造之署押，均沒收。
    事  實
一、丙○○係丁○○之養女，於民國（下同）八十六年間因財務狀況發生困難，欲向
    丁○○借錢週轉，商請丁○○提供其所有座落在台北市○○區○○段二小段三一
    七地號、三二一地號土地，及地上建物門牌號碼北投區○○路○段三十二巷十五
    弄五號三樓房屋向銀行設定抵押以取得貸款，惟遭丁○○拒絕。詎丙○○因需錢
    孔急，竟意圖為自己不法之所有，並基於之概括犯意，先於八十六年十二月五日
    ，趁丁○○為辦理其夫不動產事項需印鑑證明之際，偕同丁○○至台北縣淡水戶
    政事務所，以其事先為丁○○所刻製之木頭章一枚，用以辦理變更為新印鑑章，
    並取得印鑑證明三份，然於辦理變更印鑑章手續後並未將新印鑑章交付丁○○而
    自行保管，以備日後冒貸使用。旋為計劃冒用丁○○之名義以上開不動產向其所
    服務之國泰人壽保險股份有限公司（下稱國泰人壽保險公司）辦理抵押取得貸款
    ，乃基於偽造私文書之概括之犯意，於八十六年十二月五日，至台北市北投區華
    南商業銀行石牌分行，冒用丁○○名義申請開戶，在「開戶申請書」印鑑卡內戶
    名簽章欄、印鑑章欄各盜用上開印鑑章以取得「丁○○」印文各一枚（嗣丁○○
    發現後於八十七年九月二十二日註銷印鑑，更換新印鑑），於戶名簽章欄偽簽「
    丁○○」之署名二枚，以偽造丁○○名義之開戶申請書及印鑑卡私文書一件（該
    文書上書寫之日期為八十六年十二月四日）；又接續在存摺類存款存款憑條上偽
    造「丁○○」之署名一枚，並書寫存入金額新臺幣（下同）一千元，以偽造丁○○名義於八十六年十二月五日存入一千元之存摺類存款存款憑條私文書，並一同
    提出華南商業銀行石牌分行行使，而經該分行核准開立00000000000
    之五號帳戶，以供為日後貸款撥入之帳戶使用，足以生損害於丁○○本人。復於
    八十六年十二月上旬某日，在不詳處所，接續於陳明前述權狀遺失之切結書上立
    切結書人欄盜用上開「丁○○」印鑑印文一枚、偽造「丁○○」署名一枚；於丁○○身分證影本上盜用「丁○○」之印鑑印文一枚；在登記清冊內聲請人欄、土
    地標示欄各盜用「丁○○」印鑑印文一枚，於聲請人欄偽造「丁○○」署名一枚
    ，於土地登記申請書內備註欄、權利人蓋章欄各盜用「丁○○」印鑑印文一枚以
    偽造丁○○名義表明遺失上開三紙不動產所有權狀之切結書（日期記載為八十六
    年十二月二日）、證明身分證影本與原本相符、登記清冊、土地登記申請書之私
    文書各一件，連同前已取得之印鑑證明書，於同年月九日至台北市士林地政事務
    所提出行使（收件字號為二八七四三號），以假冒丁○○名義謊稱上開不動產所
    有權狀遺失，而聲請補發不動產所有權狀，使不知情之該管公務員將此不實之事
    項登載於職務上所掌之公文書土地登記簿，並據以於八十七年一月十三日補發台
    北市○○區○○段二小段三一七地號、三二一地號土地所有權狀各一張，地上建
    物門牌號碼北投區○○路○段三十二巷十五弄五號三樓房屋建築改良物所有權狀
    一張，足以生損害於丁○○本人，及地政機關對於地政管理之正確性。丙○○又
    於八十七年三月二十七日在其服務之國泰人壽保險公司，於向國泰人壽保險公司
    借款之借款申請書內申請人簽名欄偽造「丁○○」署押一枚、盜用「丁○○」印
    文二枚（其中一枚已刪去），以偽造丁○○名義之借款申請書私文書一件，並持
    以提出國泰人壽保險公司行使，用以申請貸款。另於持上開補發之權狀、印鑑證
    明及印鑑章等物，利用不知情之代書何錦珠，在抵押權設定契約書內不動產標示
    上、義務人蓋章欄、騎縫處各盜用「丁○○」印鑑印文一枚，於土地登記申請書
    內備註欄、義務人蓋章欄各盜用「丁○○」印鑑印文一枚，以偽造丁○○名義為
    國泰人壽保險公司設定本金最高限額三百六十萬元之抵押權設定契約書、土地登
    記申請書私文書各一件，並持以提出台北市士林地政事務所行使，為國泰人壽保
    險公司設定本金最高限額三百六十萬元之抵押權，使該所不知情之公務員將此不
    實事項，登載於其所掌管之土地登記簿、建築改良物登記簿之公文書內，足以生
    損害於丁○○本人，及地政機關對於地政管理之正確性。丙○○又於八十七年四
    月上旬某日，在其服務之國泰人壽保險公司，接續於借據內借款人欄、約定書內
    借款人欄、匯款同意書內立同意書人簽章欄各盜用「丁○○」印鑑印文一枚，以
    偽造丁○○名義向國泰人壽保險公司借款三百萬元之借據、約定書、匯款同意書
    私文書各一件，並持以提出國泰人壽保險公司行使，用以申請貸款。旋又於八十
    七年四月上旬某日，向丁○○謊稱丁○○之子有一筆保險金須人代領，而誘使不
    識字之丁○○同赴國泰人壽保險公司對保，並於前述偽造之借據內借款人欄、匯
    款（至華南商業銀行石牌分行00000000000之五號帳戶）同意書內立
    同意書人簽章欄各按指印一枚，並使國泰人壽保險公司陷於錯誤，同意核貸撥款
    三百萬元匯入丁○○上開華南商業銀行石牌分行00000000000之五號
    帳戶內，足生損害於丁○○及國泰人壽保險公司。其後丙○○為領取該三百萬元
    貸款，即基於同前之概括犯意，連續於八十七年四月十六日、八十七年四月十七
    日、八十七年四月十七日、八十七年四月二十八日、八十七年五月四日、八十七
    年五月二十日，在華南商業銀行石牌分行，分別於存摺存款取款憑條存戶簽章欄
    各盜用「丁○○」印鑑印文一枚，以偽造丁○○於八十七年四月十六日提領一百
    萬元、八十七年四月十七日提領七十萬元、八十七年四月十七日提領五十萬元、
    八十七年四月二十八日提領五十萬元、八十七年五月四日提領三十萬元、八十七
    年五月二十日提領五萬元之存摺存款取款憑條私文書各一件，並提出華南商業銀
    行石牌分行行使，使該分行陷於錯誤如數給付現款，足生損害於丁○○及華南商
    業銀行石牌分行。又連續於八十七年五月十八日、八十七年五月十八日，分別於
    存摺存款存款憑條存戶欄各偽造「丁○○」署名一枚，以偽造丁○○於八十七年
    五月十八日存入三萬元、八十七年五月十八日存入三萬一千元之存摺存款存款憑
    條私文書各一件，並提出華南商業銀行石牌分行行使，足生損害於丁○○。
二、丙○○因前開取得之印鑑證明日期過久，另承前之概括犯意，於八十七年四月十
    五日在臺北縣淡水戶政事務所，於委託書內委任人欄、印鑑證明申請書內當事人
    欄，各盜蓋「丁○○」印文一枚，以偽造丁○○名義委託丙○○為代理人之委託
    書、印鑑證明申請書私文書各一件，並提出台北縣淡水戶政事務所行使，使承辦
    公務之職員將此不實之事項登載於所掌之公文書，據以核發五份印鑑證明，足以
    生損害於戶政機關對於印鑑證明核發管理之正確性及丁○○本人。再於八十七年
    九月十日，在華信商業銀行股份有限公司（下稱華信銀行），於向華信銀行借款
    之貸款申請書內申請人簽名欄、購屋貸款申貸戶關係人有無自有住宅查詢書內申
    貸人欄、撥款申請書內立書人欄、授權書內立授權書人欄，及房屋貸款約定書內
    甲方欄、抵押人欄、擔保物使用人欄，各盜用「丁○○」印文一枚，以偽造丁○○名義之貸款申請書、購屋貸款申貸戶關係人有無自有住宅查詢書、撥款申請書
    、授權書、房屋貸款約定書私文書各一件，並持以提出華信銀行行使，用以申請
    貸款，其後在華信銀行職員戊○○對保時，再利用戊○○以國語交談，而丁○○
    並不識字之機會，矇混使丁○○在授權書上按捺指印。另於八十七年九月十四日
    持上開補發之權狀、印鑑證明及印鑑章等物，利用不知情之代書宋淑靜，在抵押
    權設定契約書內不動產標示上、約定事項欄上、約定事項欄內、義務人蓋章欄、
    騎縫處各盜用「丁○○」印鑑印文一枚，於土地登記申請書內備註欄、申請人上
    、義務人蓋章欄各盜用「丁○○」印鑑印文一枚，以偽造丁○○名義為華信銀行
    設定本金最高限額四百四十四萬元之抵押權設定契約書、土地登記申請書私文書
    各一件，並持以提出台北市士林地政事務所行使，為華信銀行設定本金最高限額
    四百四十四萬元之抵押權，使該所不知情之公務員將此不實事項，登載於其所掌
    管之土地登記簿、建築改良物登記簿之公文書內，足以生損害於丁○○本人，及
    地政機關對於地政管理之正確性，並使華信銀行陷於錯誤，而同意融資借款。又
    於八十七年九月十五日，至華信銀行冒用丁○○名義申請開戶，在授權書內授權
    印鑑欄、印鑑卡內印鑑章欄各盜用「丁○○」印鑑之印文各一枚，以偽造丁○○
    名義之開戶授權書、印鑑卡私文書各一件；又接續在存款憑條上偽造「丁○○」
    之署名一枚，並書寫存入金額一千元，以偽造丁○○名義於八十七年九月十五日
    存入一千元之存款憑條私文書一件，並一同提出華信銀行行使，而經該分行核准
    開立000-000-0000000-0號帳戶，以供為日後貸款撥入之帳戶使
    用，足以生損害於丁○○本人。嗣因台北市士林地政事務所審核後認申請書、契
    約書內有部分未詳實填載，於同日發函予丁○○要求其補正，為丁○○之女張美
    珠接獲，告知丁○○始發現上情，並即時通知華信銀行，使華信銀行停止撥款，
    而未得逞。
三、案經告訴人丁○○訴請台灣士林地方法院檢察署檢察官偵查起訴。
        理  由
一、訊據被告丙○○，矢口否認涉有上開犯行，辯稱：伊變更印鑑證明、辦理抵押貸
    款，都是得丁○○同意，且丁○○對於向銀行貸款乙事，事先均知情，伊並未偽
    造，亦未冒貸云云。惟查：
  (一)一般人對於牽涉犯罪之事，均避之惟恐不及，絕無對於未曾為之犯行，竟故意編
    篡以自陷囹圄之理。本案被告丙○○於檢察官偵查中即到庭供承：（問：是否有
    拿告訴人的權狀去設定抵押？），有，但華信銀行沒貸成；... （問：你媽有無
    同意房子讓你抵押借錢？），沒有；（問：何時申請補發權狀？），八十六年年
    底；印鑑證明是八十七年二、三月申領的；（問：華信銀行為何沒辦成？），因
    為我媽發現了，被她擋掉等語（見偵查卷第三十九頁、第四十頁）。在原法院初
    期審理中仍供稱：（問：八十七年四月十五日又向淡水戶政申請補發印鑑證明有
    無得到？），是我自己去辦的，並沒有跟丁○○講；因辦貸款原證明超過時間，
    所以要請新的；因與國泰人壽辦貸款要直接撥到帳戶，才開這帳戶；（問：是否
    八十七年三月間冒用丁○○名義向國泰人壽辦三百萬元貸款？），對；（問：你
    母親有同意要貸三百萬元？），沒有；（問：為何借款上蓋有丁○○指印？），
    我跟她說弟弟有保險金三萬元可領；（問：國泰借款三百萬元有撥下來？），有
    ，撥到華南銀行帳戶；（問：還有向華信銀行辦借款？），對，印章就是用之前
    那一個；委託代書向華信銀行辦，代書要向我收一萬五千元手續費，我沒錢付，
    後向朋友借錢，才將權狀資料拿回來，到八十七年十一月十九日才還給母親；第
    二次申請補發權狀不是我去辦的；（問：提示華南銀行開戶資料，有何意見？）
    ，無意見；上面的丁○○的印章都是我盜蓋的云云（見原審卷第六十六頁、第八
    十八頁）。被告於長時間偵、審中之前述各該供詞對於犯罪之始末均坦承不諱；
    核與告訴人丁○○指述渠未同意被告向國泰人壽保險公司及華信銀行貸款，指印
    係遭被告以渠子有保險金可領為由矇詐方始按捺之情節，均相符合，並有上開不
    動產之土地及建築改良物登記簿影本、補發之土地及建築改良物登記簿三份、土
    地及建築改良物登記簿謄本影本各三份、士林地政事務所登記案件補正通知書影
    本一份、台北縣淡水戶政事務所八十八年八月九日（八八）北縣淡戶字第四五０
    號函及所附八十六年十二月五日印鑑變更登記申請書、印鑑證明申請書、印鑑證
    明登記簿影本各一份，台北縣淡水戶政事務所八十八年一月二十二日北縣淡戶字
    第三八七號函及所附八十七年四月十五日印鑑證明申請書、委託書（連同申請附
    件）、印鑑證明登記簿影本各一份，士林地政事務所八十八年一月二十日北市地
    三字第八八六００八六０００號函及所附權狀補發之土地登記申請書、登記清冊
    、身份證影本、印鑑證明、切結書影本各一份、為國泰人壽公司辦理設定抵押權
    之土地登記申請書、抵押權設定契約書、戶口名簿影本各一份，為華信銀行辦理
    設定抵押權之土地登記申請書、抵押權設定契約書、身份證影本各一份、華南銀
    行八十八年二月二十三日華石存字第十號函及所附之印鑑卡影本二份、存款憑條
    影本三紙、取款憑條影本六紙，華信銀行八十八年四月二十二日（八八）東作字
    第００五號函及所附個人授信徵信調查報告書一份、授權書影本一份、收據影本
    一份，華信銀行貸款申請書、撥款申請書、本票、房屋借款約定書影本各一份，
    華信銀行八十八年五月二十一日（八八）東作字第００六號函及所附開立存款約
    定書、授權書、收入傳票影本各一份等附卷可稽，被告之前揭自白當屬可信。
  (二)證人即國泰人壽保險公司負責辦理貸款之承辦人甲○○雖於原審到庭證稱：她帶
    她媽媽來，因為她不識字，我有告訴她貸三百萬，他希望我幫忙他填寫，我說不
    可以，要他親自蓋手印；根據公司規定，要影印文件給她，我請他蓋手印，她說
    不需要影印，她不識字；（問：丁○○去國泰是否知道要借錢，或是因為丙○○
    之弟弟有保險金要去領？），我認為她應該知道，因為我當天幫她辦時，有告訴
    她說要辦房屋貸款，請她自己填寫，也告訴她說，貸款下來匯入她的戶頭，我們
    當天填寫也蓋了很多手印云云（見原審卷第一三六頁、第一三七頁）。在本院調
    查中又到庭證稱：她不會簽字，我叫她蓋手印，我有告訴她貸款三百萬，她是蓋
    手印及木刻章，我有告訴她要貸款三百萬，當初我要她親自簽名時，她說她不識
    字，我就請她蓋手印；（問：對保時，你有告訴丁○○要用房子抵押貸款三百萬
    ？），有；公司核准後，需帶丁○○權狀正本、印鑑證明、她戶籍之戶頭，她來
    我們公司，我必須讓她簽字據；她來對保，對保時，要她填寫借據蓋印章，我拿
    她權狀正本，辦設定用，申請書寫好後，要跟她告知公司如果核准的話，這三百
    萬必須入她的戶頭，我問她入那個戶頭？她給我一本華南銀行戶頭，我影印好後
    送到公司去等語（見本院卷第二十九頁、第三十頁）。惟查，一般貸款申請人均
    須先行提出借款申請、書立借據，再由貸放行庫徵信、對保，此為週知之事實。
    乃該證人甲○○係負責辦理本案貸款之承辦人，在同為該公司職員之被告申請貸
    款時竟仍由被告為經手人，貸款過程均由被告提出權狀接洽，先後僅在對保時見
    告訴人丁○○一次（見本院卷第九十頁），申請書上亦僅書寫被告居住之台北市
    北投區○○街○段二四九號為通訊及收息之地址（見偵查卷第二十九頁），顯見
    該證人於辦理本案貸放款時，多有循私而未依規定辦理；果若因辦理程序有缺失
    致遭他人冒貸，恐影響及國泰人壽保險公司之求償權，該證人甲○○亦有被追償
    之危險，是故其證言是否能確然真實、公正，自非無疑。況該證人在本院又證稱
    ：（借款申請書）是在對保之前填的，也就是公司要送審核時填的；上面丁○○
    是誰蓋章的我不知道；我在對保時，沒有拿借款申請書給丁○○看，因借款申請
    書在總公司要審核，我們手上沒有，有正式借據云云（見本院卷第九十頁）；顯
    見借款申請書係出自被告偽造。且被告在原法院初期審理中已供稱：（問：是否
    八十七年三月間冒用丁○○名義向國泰人壽辦三百萬元貸款？），對；（問：你
    母親有同意要貸三百萬元？），沒有；（問：為何借款上蓋有丁○○指印？），
    我跟她說弟弟有保險金三萬元可領；（問：國泰借款三百萬元有撥下來？），有
    ，撥到華南銀行帳戶等語（見原審卷第六十六頁）。而華南商業銀行石牌分行0
    0000000000之五號帳戶，在本案發生之前均由被告在使用，亦有被告
    所偽造之存款提款憑條在卷可稽。果若本案貸款係由告訴人本人所申請，則於證
    人甲○○告知貸款將撥入前述被告使用中之華南商業銀行石牌分行帳戶時，告訴
    人豈有不立予反對之理？凡此各節，均可得見證人甲○○之供證多有不實。至於
    另證人乙○○在本院之供證，僅得證明告訴人曾至國泰人壽保險公司一次，關於
    有無聽見甲○○向告訴人說明乙節，則據其表示已記不清楚；依該證人之證言，
    尚不足為被告有利之認定。
  (三)證人即華信銀行貸款承辦人戊○○雖亦在原審證稱：我們是先跟丙○○談好，約
    定時間到他家，我當天感覺二人和諧，他也沒有提到貸款利息及如何撥款下來等
    等，談的時候，我是用國語講，二個人都在，我有說明貸款之情形及利息云云（
    見原審卷第一三八頁）。在本院調查中又供稱：對保時，她說她不識字不會簽名
    ，我本來說你要不要慢慢寫，我寫在旁邊，讓她模仿，她說這樣很累，所以我說
    那你蓋手印，旁邊再蓋印章等語（見本院卷第三十頁）。然本案有關華信銀行之
    貸款，證人戊○○均係與被告洽談（見原審卷第一三七頁）；徵信亦均係與被告
    聯絡（見本院卷第一四三頁證人林佩潁筆錄），果若辦理程序有所誤失，證人戊○○亦有遭受責備之危險，是亦難期其證言之客觀、公正。況告訴人本不識字（
    見原審卷第九十一頁證人甲○○筆錄），證人戊○○以國語向告訴人解說，自無
    可能達到溝通之效果。另參以本案嗣因台北市士林地政事務所審核後認申請書、
    契約書內有部分未詳實填載，於八十七年九月十五日發函予丁○○要求其補正，
    為丁○○之女張美珠接獲，告知丁○○始發現上情，並即時通知華信銀行觀之，
    應可得見告訴人並未同意以其房地辦理抵押貸款。證人戊○○之前揭供述，亦難
    採信。被告丙○○所辯：伊變更印鑑證明、辦理抵押貸款，都是得丁○○同意，
    且丁○○對於向銀行貸款乙事，事先均知情云云，應係臨訟卸責之詞，自無足採
    。
  (四)另查，告訴人雖堅詞未於八十六年十二月五日偕同被告至淡水地政事務所辦理變
    更印鑑章，然依本院向淡水戶政事務所調取相關文件，發現該次變更印鑑申請確
    為告訴人丁○○本人所親為，此有上開台北縣淡水戶政事務所八十八年八月九日
    （八八）北縣淡戶字第四五０號函及所附八十六年十二月五日印鑑變更登記申請
    書、印鑑證明申請書、印鑑證明登記簿影本各一份附卷可憑，參以告訴人於原審
    調查中供稱：（問：八十六年十二月五日有無到戶政事務所辦理印鑑證明？），
    ，我先生死後，被告有帶我去一次云云（見原審八十八年三月二十六日訊問筆錄
    ），及被告於原法院初次調查中自承有帶告訴人辦理印鑑證明，但未告知其辦理
    印鑑證明何用等語（見原審八十八年二月二日訊問筆錄）觀之，應認該次變更印
    鑑證明確為告訴人所親為甚明。而告訴人雖堅稱被告嗣後所使用之印鑑章，係其
    事後自行偽刻，非真正之印鑑章，其本來即有一枚印鑑章云云，然經原審於八十
    八年八月三十一日當庭勘驗告訴人庭呈被告於偵查中歸還之圖章（木頭製）一枚
    ，及其認為真正之印鑑章一枚（透明塑膠製），發現該木頭製圖章「丁○○」三
    字中之「張」字，字體較該透明塑膠製圖章之「張」字體為小，且木頭製圖章「
    張」左邊「弓」部字體有點下傾，該透明塑膠製圖章「張」左邊「弓」部字體則
    平整，且該木頭製圖章「丁○○」三字中之「銀」字體較該透明塑膠製圖章之「
    銀」字體為大，有該次勘驗結果及上開二枚印文附卷可稽，經比對被告偽造如事
    實欄所載之各項文書，可見被告均係使用該木頭製之圖章，而該枚木頭製圖章正
    是被告偕同告訴人於八十六年十二月五日，至台北縣淡水戶政事務所，辦理變更
    後新的印鑑章，足徵該枚木頭圖章應是被告偕同告訴人變更新的印鑑章後未交予
    告訴人，即自行保管，並為日後盜蓋使用甚為灼然，是被告並未偽刻印鑑章，應
    僅是盜用印章，告訴人此部分之指訴尚有不實。然告訴人此部分之指訴縱有不實
    ，仍無礙被告犯行之認定。
  (五)本案事證已明確，被告嗣後翻異前供，無非飾卸之詞，不足採信，其犯行洵堪認
    定。
二、核被告丙○○所為：
  (一)於八十六年十二月五日至華南商業銀行石牌分行開戶，偽造丁○○名義之開戶申
    請書及印鑑卡、存摺類存款存款憑條私文書部分，係犯刑法第二百十六條、第二
    百十條之罪。
  (二)偽造丁○○名義表明遺失不動產所有權狀之切結書、證明身分證影本與原本相符
    、登記清冊、土地登記申請書之私文書，係犯刑法第二百十六條、第二百十條及
    第二百十四條之罪。
  (三)偽造丁○○名義之借款申請書借據，用以向國泰人壽保險公司申請貸款，係犯刑
    法第二百十六條、第二百十條之罪。
  (四)利用不知情之代書何錦珠以偽造丁○○名義為國泰人壽保險公司設定本金最高限
    額三百六十萬元之抵押權設定契約書、土地登記申請書私文書各一件，並持以行
    使部分，係犯刑法第二百十六條、第二百十條及第二百十四條之罪。被告利用不
    知情之代書何錦珠犯罪，為間接正犯。
  (五)偽造丁○○名義之借款申請書借據、約定書、匯款同意書私文書各一件，用以向
    國泰人壽保險公司申請貸款，並使國泰人壽保險公司陷於錯誤同意核貸撥款三百
    萬元，係犯刑法第二百十六條、第二百十條及第三百三十九條第一項之罪。
  (六)於八十七年四月十六日、八十七年四月十七日、八十七年四月十七日、八十七年
    四月二十八日、八十七年五月四日、八十七年五月二十日，偽造丁○○於八十七
    年四月十六日提領一百萬元、八十七年四月十七日提領七十萬元、八十七年四月
    十七日提領五十萬元、八十七年四月二十八日提領五十萬元、八十七年五月四日
    提領三十萬元、八十七年五月二十日提領五萬元之存摺存款取款憑條私文書各一
    件；並持以行使，經銀行如數付款部分，係犯刑法第二百十六條、第二百十條及
    第三百三十九條第一項之罪。
  (七)於八十七年五月十八日、八十七年五月十八日偽造丁○○於八十七年五月十八日
    存入三萬元、八十七年五月十八日存入三萬一千元之存摺存款存款憑條私文書各
    一件，係犯刑法第二百十六條、第二百十條之罪。
  (八)於八十七年四月十五日在臺北縣淡水戶政事務所，偽造丁○○名義委託丙○○為
    代理人之委託書、印鑑證明申請書私文書各一件，並持以行使，係犯刑法第二百
    十六條、第二百十條及第二百十四條之罪。
  (九)於八十七年九月十日在華信銀行偽造丁○○名義之貸款申請書、購屋貸款申貸戶
    關係人有無自有住宅查詢書、撥款申請書、授權書、房屋貸款約定書私文書各一
    件，華信銀行並同意撥款；嗣丁○○始發現通知華信銀行而未得逞，係犯刑法第
    二百十六條、第二百十條及第三百三十九條第三項、第一項之罪。
  (十)於八十七年九月十四日利用不知情之代書宋淑靜，偽造丁○○名義為華信銀行設
    定本金最高限額四百四十四萬元之抵押權設定契約書、土地登記申請書私文書各
    一件，並持以行使，為華信銀行設定本金最高限額四百四十四萬元之抵押權部分
    ，係犯刑法第二百十六條、第二百十條及第二百十四條之罪。被告利用不知情之
    代書宋淑靜遂行犯罪，為間接正犯。
  (十一)於八十七年九月十五日，至華信銀行冒用丁○○名義申請開戶，偽造丁○○名義
    之開戶授權書、印鑑卡私文書、存款憑條私文書一件，並提出行使，係犯刑法第
    二百十六條、第二百十條之罪。
  (十二)被告於極近接之時間內，偽造多張私文書，依通常社會之觀念，可認為基於同一
    目的之接續行為，為接續犯。被告以一行使行為行使多張偽造之私文書，侵害被
    害人之同種法益，為想像競合犯，仍論以一行使偽造私文書罪。
  (十三)偽造盜用印章、偽造署押為偽造私文書之部分行為，不另論罪。又被告偽造私文
    書及取得使公務員登載不實事項於職務上所掌公文書之文書後，復持之行使，其
    偽造、使登載不實之低度行為為行使之高度行為所吸收，僅論以高度之行使罪。
    被告前後多次行使偽造私文書、行使使公務員登載不實罪，及先後二次之詐欺取
    財既遂、詐欺取財未遂犯行，分別時間緊接，犯罪構成要件相同，顯係基於概括
    犯意反覆為之，應分別論以連續行使偽造私文書罪、連續行使使公務員登載不實
    文書罪、連續詐欺取財既遂罪，並各加重其刑。被告所犯上開三罪間，具有方法
    、結果之牽連關係，為牽連犯，應從一重論以較重之連續行使偽造私文書罪處斷
    。
三、原審據以論罪科刑，固非無見。惟漏未敘及被告偽造丁○○名義之借款申請書私
    文書一件，並持以提出國泰人壽保險公司行使，用以申請貸款之犯罪事實，尚有
    未當。被告上訴意旨翻異前供，空言否認犯罪，雖無理由，然原判決既有前述之
    可議，仍屬無可維持，應由本院予以撤銷改判。爰審酌被告雖無前科紀錄，素行
    尚稱良好，然其不念養母養育之恩，反哺圖報，反而利用養母之信任而將其賴以
    居住之房、地設定抵押權致遭債權人查封，且至今仍未清償債務塗銷抵押權，所
    生之危害不可謂不大，且犯後仍否認犯行，未見悔意等一切情狀，量處如主文所
    示之刑。
四、被告偽造如事實欄所載之各項文書，雖均已交付他人，非被告所有，然偽造如附
    表所示之署押，仍應依刑法第二百十九條規定，併予宣告沒收。
據上論斷，應依刑事訴訟法第三百六十九條第一項前段、第三百六十四條、第二百九
十九條第一項前段，刑法第五十六條、第二百十六條、第二百十條、第二百十四條、
第三百三十九條第一項、第五十五條、第二百十九條，罰金罰鍰提高標準條例第一條
前段，判決如主文。
本案經檢察官柯晴男到庭執行職務。
中    華    民    國    八十九    年       六      月       二十二      日
                          臺灣高等法院刑事第十二庭
                              審判長法  官  劉  景  星
                                    法  官  陳  志  洋
                                    法  官  陳  博  志
右正本證明與原本無異。
如不服本判決應於收受送達後十日內向本院提出上訴書狀，其未敘述上訴之理由者並
得於提起上訴後十日內向本院補提理由書（均須按他造當事人之人數附繕本）。
                                    書記官  鄭  兆  璋
中    華    民    國    八十九    年       六       月      二十六      日
附錄：本案論罪科刑法條全文
刑法第二百十六條
行使第二百十條至第二百十五條之文書者，依偽造、變造文書或登載不實事項或使登
載不實事項之規定處斷。
刑法第二百十條
偽造、變造私文書，足以生損害於公眾或他人者，處五年以下有期徒刑。
刑法第二百十四條
明知為不實之事項，而使公務員登載於職務上所掌之公文書，足以生損害於公眾或他
人者，處三年以下有期徒刑、拘役或五百元以下罰金。
刑法第三百三十九條
意圖為自己或第三人不法之所有，以詐術使人將本人或第三人之物交付者，處五年以
下有期徒刑、拘役或科或併科一千元以下罰金。
以前項方法得財產上不法之利益或使第三人得之者亦同。
前二項之未遂犯罰之。
附表：
一、華南商業銀行石牌分行戶名為丁○○帳號為五七六七０之五號於民國八十六年十
    二月四日「開戶申請書」之印鑑卡戶名欄偽造「丁○○」之署押貳枚。
二、華南商業銀行石牌分行日期分別為民國八十六年十二月五日、八十七年五月十八
    日、八十七年五月十八日，金額分別為壹仟元、參萬元、參萬壹仟伍佰元之「存
    款憑條」上，分別偽造「丁○○」之署押各壹枚。
三、民國八十七年三月向國泰人壽保險股份有限公司借款之申請書內申請人簽名欄偽
    造之「丁○○」署押壹枚。
四、華信商業銀行東門分行戶名為丁○○帳號為00000000000000號日
    期為民國八十七年九月十五日金額為壹仟元之「存款憑條」上偽造「丁○○」之
    署押壹枚。
五、台北市士林地政事務所於民國八十六年十二月九日收件字號為二八七四三號「土
    地登記申請書」所附之「登記清冊」申請人處偽造「丁○○」之署押壹枚；所附
    「切結書」立切結書人處偽造「丁○○」之署押壹枚。


司法院資訊處製作；財團法人民間司法改革基金會備份。
